【裁判字號】    98,醫簡上,2
【裁判日期】    980827
【裁判案由】    損害賠償
【裁判全文】
臺灣臺北地方法院民事判決             98年度醫簡上字第2號
上  訴  人  甲○○
被上訴人    乙○○○○○○○○○○
上列當事人間請求損害賠償事件，上訴人對於中華民國97年11月
25日本院臺北簡易庭97年度北醫簡字第6號第一審判決提起上訴
，經本院於98年8月6日言詞辯論終結，判決如下：
    主      文
上訴駁回。
第二審訴訟費用由上訴人負擔。
    事實及理由
壹、程序部分:
    按訴狀送達後，原告不得將原訴變更或追加，但擴張或減縮
    應受判決事項之聲明者，不在此限，民事訴訟法第255條第1
    項第3款定有明文。又第二審為訴之變更或追加，非經他造
    同意，不得為之，但第255條第1項第2款至第6款之情形，不
    在此限，民事訴訟法第446條第1項復定有明文，依同法第43
    6條之1第3項，此規定為簡易第二審訴訟程序所準用。查，
    本件上訴人原起訴聲明：被上訴人應給付上訴人新臺幣（下
    同）350,000元（見本院97年度北醫簡字第6號卷，下稱原審
    卷，第10頁）。然上訴人嗣於本院第二審訴訟程序中，追加
    訴之聲明為：被上訴人應給付上訴人350,000元，及按年息5
    ％計算之利息金額17,500元（見本院卷第44頁）。揆諸前揭
    規定，上訴人所為核屬擴張應受判決事項之聲明，自應准許
    ，合先敘明。
貳、實體部分:
一、上訴人起訴主張：上訴人自民國（下同）82年起至90年間至
    被上訴人處就診，其於上開期間內，每月就診1次，每次藥
    費支出3,000元，來回車資支出200元，詎料被上訴人為謀求
    醫療收入之私利，竟故意以「放藥」（販賣瑕疵藥品）及「
    偏方」等不當醫療行為，致上訴人受有耳常聽見雜音，與
    排尿系統運作不正常等傷害，自90年起至97年間上訴人遂轉
    往國內其它醫院（包括國泰綜合醫院、署立桃園醫院、中山
    醫院、台北市立聯合醫院、三峽宏恩醫院、怡仁綜合醫院、
    天主教湖口仁慈醫院等）就診。上訴人自82年起至97年間，
    總計受有自費醫療費用及來回車資支出之損害計357,600元
    ，爰依不當得利及侵權行為法律關係，僅請求被上訴人賠償
    其中之350,000元（計算式：3,000128＋200128＋
    400 127＋200127＝288,000＋19,200＋33,600＋
    16,800 ＝357,600，僅請求其中之350,000元）及按年息5%
    計算之利息金額17,500元等語。
二、被上訴人則以：上訴人自82年起至90年間，雖有至被上訴人
    處就診，惟上訴人存放於被上訴人處之病歷，業逾法定7年
    之保存時效，已依法銷毀，且上訴人並無提出其它證據，證
    明被上訴人有何不當得利及不法侵權行為，實則被上訴人於
    前開期間內，僅收取掛號費100元及每日藥費成本100元，並
    無超收醫藥費用不當得利或不法侵權行為情事，是上訴人自
    82年起至97年間至被上訴人處及其它醫院就診，所支出之自
    費醫療費用與來回車資支出即不得向被上訴人請求損害賠償
    。又上訴人既於90年後即知悉被上訴人有不法侵權行為，竟
    遲至97年始訴請，亦已罹於民法第197條侵權行為請求權之2
    年消滅時效，資為置辯。
三、原審為上訴人敗訴之判決，上訴人不服，提起本件上訴，並
    聲明：（一）原判決廢棄。(二）被上訴人應給付上訴人350
    ,000 元，及按年息5％計算之利息金額17,500元。被上訴人
    則聲明：上訴駁回。
四、兩造不爭執事項：
 1、上訴人自82年起至90年間至被上訴人處就診，為兩造到庭所
    不爭執，應堪信為真實。
 2、臺北市政府衛生局於90年4月16日及97年3月28日召開2次爭
    議調處會議，然兩造未達成共識致調處不成立，此有臺北市
    衛生局北市衛醫護字第09732561000號、第09738434200號函
    文等件在卷可參（見本院卷第48-49頁）。
 3、兩造經本院97年度北調字第371號調解不成立，有97年7月18
    日調解程序筆錄在卷可稽（見本院97年度北調字第371號卷
    ，下稱調解卷，第20頁）。
 4、上訴人所提出之證據形式上真正，為兩造到庭所不爭執，並
    有財團法人天主教湖口仁慈醫院（下稱湖口醫院）神經內科
    報告、各醫療院所醫療費用收據影本可證（見原審卷第47頁
    、第90-92頁、見本院卷第50-113頁）。
 5、湖口醫院於97年10月13日函覆原審上訴人病歷影本一份，為
    兩造到庭所不爭執，堪予認定（見原審卷第56-74頁）。
五、兩造爭執之要旨：
    本件上訴人主張：其自82年起至90年間至被上訴人處就診，
    然被上訴人為謀求醫療收入之私利，竟故意以「放藥」及「
    偏方」等不當醫療行為，致上訴人受有耳朵聽見雜音及排尿
    系統運作不正常之傷害，上訴人自90年起至97年間轉往其它
    醫院就診，受有自82年起至97年間自費醫療費用及來回車資
    支出等損害，爰依不當得利及侵權行為法律關係請求被上訴
    人損害賠償云云，惟為被告所否認，並以前揭情詞置辯。是
    本件爭點厥為：（一）被上訴人有無以「放藥」及「偏方」
    等謀求私利之不當得利及不法之侵權行為，致上訴人受有身
    體傷害致需支付自費醫療費用及來回車資等損害？（二）上
    訴人之侵權行為請求權是否已罹於時效？茲分述如下：
六、得心證之理由:
（一）被上訴人有無以「放藥」及「偏方」等謀求私利之不當得
      利及不法之侵權行為，致上訴人受有身體傷害致需支付自
      費醫療費用及來回車資等損害？
   1、按，無法律上之原因而受利益，致他人受損害者，應返還
      其利益，雖有法律上之原因，而其後已不存在者，亦同，
      民法第179條定有明文。次按，當事人主張有利於已之事
      實者，就其事實有舉證之責任，民事訴訟法第277條復定
      有明文。再按，民事訴訟如係由原告主張權利者，應先由
      原告負舉證之責，若原告先不能舉證，以證實自己主張之
      事實為真實，則被告就其抗辯事實即令不能舉證，或其所
      舉證據尚有疵累，亦應駁回原告之請求，最高法院17年上
      字第917號著有判例可資參照。上訴人既主張被上訴人有
      不當得利之行為，即應由其就82年起至90年間有自費醫療
      費用及來回車資支出之損害，及被上訴人無法律上原因受
      利益，且此二者間有因果關係等事實，負舉證之責。上訴
      人主張被上訴人故意以「放藥」及「偏方」等不當醫療行
      為致上訴人受有傷害、上訴人藉此得利云云，按依醫療法
      第70條，醫療機構病歷之法定保存時效為7年，有行政院
      衛生署97年9月2日衛署醫字第0970040323號函可證（見原
      審卷第20頁）。本件上訴人縱曾至被上訴人處就診，其存
      放於被上訴人處之病歷資料，業已逾7年之法定保存時效
      ，是被上訴人未能提供上訴人之病歷資料予本院，自難認
      定上訴人所指稱被上訴人為得利而故意為不當醫療行為。
      況上訴人主張其自82年起至90年間至被上訴人處就診，其
      受有自費醫療費用及來回車資支出等損害云云，惟依上訴
      人所提出之醫療院所收據（見原審卷第90-92頁、見本院
      卷第50-113頁），均為90年以後之醫療單據，此究與與上
      訴人主張自82年起至90年間所受之損害有何關連，亦未見
      上訴人舉證以實其說，此等因果關係既無法證實，上訴人
      僅空言主張被上訴人故意以「放藥」及「偏方」等不當醫
      療行為獲取利益，致上訴人受有損害云云，自不足採。上
      訴人主張依不當得利法律關係向被上訴人請求損害賠償，
      自無理由，應予駁回。
   2、按，因故意或過失，不法侵害他人之權利者，負損害賠償
      責任，故意以背於善良風俗之方法，加損害於他人者亦同
      ，違反保護他人之法律，致生損害於他人者，負賠償責任
      ，但能證明其行為無過失者，不在此限，民法第184條定
      有明文。又損害賠償之債，以有損害之發生及有責任原因
      之事實，並二者之間，有相當因果關係為成立要件（最高
      法院48年臺上字第481號判例意旨參照）。上訴人既主張
      被上訴人有不法侵權行為，自應就損害發生及有責任原因
      、及此二者間具因果關係負舉證責任。再衡諸上訴人提出
      於90年2月3日湖口醫院之神經內科報告，其上載有「腦波
      檢查正常」（見原審卷第47頁），顯見上訴人於90年2月3
      日腦波檢查時，並無異常之狀況。上訴人復提出王醫學病
      理檢驗所檢查報告（見北調卷第6-8頁）之各種檢查數據
      ，均在正常參考值範圍內；而原審依職權向湖口醫院調閱
      上訴人病歷資料 (見原審卷第58-74頁），自90年2月1日
      起至94年10月8日止，上訴人之就診內容包括心臟內科、
      神經內科、泌尿、一般外科等，病歷上雖載有「尿已到尿
      道口才感覺要小便」（91年1月8日，原審卷第61頁）等語
      ，然僅能證明上訴人於91年間確有泌尿系統之不適，又上
      訴人「因車禍受傷致右小腿擦傷、左手中指淤青」（原審
      卷第70頁）、「鐵片割傷致右手腕撕裂傷」（原審卷第72
      頁），前揭資料縱可證明上訴人當時之身體狀況，惟尚難
      據此證明該身體之病況係因被上訴人之故意「放藥」及「
      偏方」等不當醫療行為所致，遑論被上訴人藉此行為以獲
      取不當得利之情事。且上訴人所提出醫療院所收據（見原
      審卷第90-92頁、本院卷第50-113頁），僅能證明其自90
      年起至97年間確有至國泰綜合醫院、署立桃園醫院、中山
      醫院、台北市立聯合醫院、三峽宏恩醫院、怡仁綜合醫院
      、湖口醫院等醫療院所之耳鼻喉科及中醫內科就診，並有
      支出自費醫療費用情事，亦難據此證明其有前開就診情事
      係因被上訴人之不法侵權行為所致，此部分之自費醫療費
      用，與被上訴人無涉。且90年起至97年間之來回車資支出
      ，亦未見上訴人提出相關證據。是本件被上訴人並無不法
      侵害上訴人權利之情事，上訴人自不得依侵權行為法律關
      係向被上訴人請求損害賠償。
（二）上訴人之侵權行為請求權是否已罹於時效？
      按，因侵權行為所生之損害賠償請求權，自請求權人知有
      損害及賠償義務人時起，二年間不行使而消滅。自有侵權
      行為時起，逾十年者亦同，民法第197條第1項定有明文。
      又時效因聲請調解或提付仲裁而中斷者，若調解之聲請經
      撤回、被駁回、調解不成立或仲裁之請求經撤回、仲裁不
      能達成判斷時，視為不中斷，民法第133條亦定有明文。
      上訴人既自承於90年間即向臺北市政府衛生局二次陳情，
      第一次上訴人因受到偏方控制之下未出席，第二次被上訴
      人未出席云云（見原審卷第22頁上訴人起訴狀），惟查：
      上訴人於90年1月13日向台北市政府衛生局陳情，並安排
      90年4月16日召開調處會議，上訴人未出席；上訴人第二
      度提出調處申請，台北市衛生局於90年5月25日函覆上訴
      人說明被上訴人目前無調處意願，有該局北市醫護字第
      097325610000號函附卷可稽（見本院卷第48-49頁），是
      上訴人確實已於90年間即主張侵權行為損害賠償，雖聲請
      台北市政府衛生局調處，因故無法調處成立後，並未有其
      他請求之行為。況再查上訴人早於91年1月間即至湖口仁
      慈醫院就醫，主訴為「尿已到尿道口才感覺要小便」（原
      審卷第61頁），惟經泌尿科會診後結果為「正常」（原審
      卷第60頁背面），足見縱使上訴人主張有侵權行為，其既
      分別已於90、91年間即知悉有此事實及賠償義務人，是上
      訴人之侵權行為請求權，實已逾二年之消滅時效，縱上訴
      人於97年3月28日再度聲請調處，並有「雙方未達成共識
      」之結論（衛生局函覆內容，見本院卷第49頁），亦無法
      證明被上訴人於此時有承認之意思表示，且此際早逾前揭
      時效期間，被上訴人為時效之抗辯，自有所據，上訴人其
      依侵權行為法律關係請求被上訴人損害賠償，即無理由，
      應予駁回。
七、綜上所述，上訴人依不當得利及侵權行為法律關係，請求被
    上訴人給付350,000元及按年息5%計算之利息17,500元，為
    無理由，應予駁回。原審為上訴人敗訴之判決，核無不合。
    上訴意旨仍執前詞，求予廢棄改判，為無理由，應予駁回上
    訴。
八、本件事證已臻明確，兩造其餘攻擊防禦方法及舉證，經核與
    判決結果均無影響，爰不另一一論述，併此敘明。
九、據上論結，本件上訴為無理由，依民事訴訟法第436條之1第
    3項、第449條第1項、第78條，判決如主文。
中    華    民    國    98    年    8     月    27    日
            民事第四庭   審判長 法  官  周祖民
                                法  官  賴武志
                                法  官  張瑜鳳
以上正本係照原本作成。
本判決不得上訴。
中    華    民    國    98    年    8     月    27    日
                                書記官  羅元秀


司法院資訊處製作；財團法人民間司法改革基金會備份。
